臺灣基隆地方法院民事判決
109年度訴字第196號
原      告  呂春菊  
訴訟代理人  李紹旭  
被      告  姜東佑  





            邱世民  


            莊賢祥  



            葉有財(葉明頎之繼承人)


            林怡君(葉明頎之繼承人)



上列原告因被告涉犯詐欺案件，提起刑事附帶民事訴訟請求損害
賠償，經本院刑事庭以108年度附民字第375號裁定移送前來，本
院於民國111年2月22日言詞辯論終結，判決如下：
    主  文
被告葉有財、林怡君應於繼承被繼承人葉明頎之遺產範圍內，與
被告姜東佑、邱世民、莊賢祥應連帶給付原告新臺幣伍拾貳萬元
；及被告姜東佑、邱世民自民國一○八年十二月十二日起，被告
莊賢祥自民國一一○年一月十四日起，被告葉有財、林怡君自民
國一○九年一月十三日起，均至清償日止，按週年利率百分之五
計算之利息。
原告其餘之訴駁回。
本判決第一項於原告以新臺幣壹拾柒萬參仟參佰參拾參元供擔保
後，得假執行。
原告其餘假執行之聲請駁回。
    事實及理由
一、程序部分：
　㈠當事人死亡者，訴訟程序在有繼承人、遺產管理人或其他依
    法令應續行訴訟之人承受其訴訟以前當然停止；承受訴訟人
    ，於得為承受者，應即為承受之聲明，民事訴訟法第168條
    、第175條第1項分別定有明文。查被告葉明頎於訴訟進行中
    即民國109年8月16日死亡（本件起訴日期為108年12月9日，
    見刑事附帶民事訴訟起訴狀上本院鈐蓋之收文狀章），其繼
    承人為葉有財、林怡君，有桃園○○○○○○○○○110年1月15日桃
    市觀戶字第1100000311號函暨附件戶籍資料存卷可按，並經
    被告林怡君到庭承受訴訟，於法並無不合，應予准許。
　㈡按訴狀送達後，原告不得將原訴變更或追加他訴，但請求之
    基礎事實同一、擴張或減縮應受判決事項之聲明者，不在此
    限，民事訴訟法第255條第1項但書第2款、第3款定有明文。
    查原告起訴時主張依共同侵權行為法律關係請求被告連帶給
    付原告新臺幣（下同）800,000元，及自起訴狀繕本送達翌
    日起至清償日止，按週年利率5%計算之利息；嗣於民國109 
    年5月27日準備程序將請求金額減縮為650,000元（見本院卷
    第67頁），核屬減縮應受判決事項之聲明，合於首揭規定，
    應予准許。
　㈢被告姜東佑、邱世民、莊賢祥等人另案在監中，經囑託送達
    開庭通知而生合法送達效力後，具狀陳明放棄到庭辯論乙節
    ，有回覆表附卷可佐（見本院卷第155頁、第161頁、第175
    頁），而被告葉有財（即被告葉明頎之繼承人）亦經本院合
    法通知（送達證書見本院卷第393頁），上揭被告均未於言
    詞辯論期日到場，核無民事訴訟法第386條所列各款之情形
    ，爰依原告之聲請，由其一造辯論而為判決。
二、原告起訴主張：被告邱世民、姜東佑、陳欽沅、葉明頎、莊
    賢祥等人，均參與採以三人以上的分工模式詐騙、而組成具
    有持續性及牟利性之結構性詐欺犯罪組織，其等竟貪圖可從
    中分取之不法利益，擔任取款、提款車手之工作；而渠等所
    屬犯罪組織之其他成員於108年8月28日上午11時許起，分別
    假冒高雄前鎮郵局人員、高雄市警察局陳清水警官及黃立維
    檢察官之身分，撥打電話向原告詐稱：有女子欲盜領原告之
    郵局帳戶，涉及違法需要配合檢警調查，且之前所發3次傳
    票，原告均未到案，要其交出名下所有帳戶的錢，存進公正
    帳戶監管云云，致原告陷於錯誤，於同年月29日下午2時54
    分許，自其所申辦郵局帳號000-00000000000000號帳戶（下
    稱呂春菊帳戶）提領現金500,000元，又於同日下午4時30分
    許，依自稱黃立維檢察官者之電話指示，在址設基隆市○○區
    ○○路000 號之屈臣氏前，將裝有前揭500,000元及呂春菊帳
    戶之提款卡及密碼之紙袋，交給依葉明頎指示前往拿取紙袋
    之邱世民，邱世民取得該紙袋後，再依葉明頎指示，將上開
    紙袋攜至基隆市觀光碼頭，由葉明頎指示不詳集團成員前往
    拿取。嗣呂春菊帳戶之提款卡及密碼經該詐欺集團，轉交至
    莊賢祥手中，姜東佑與葉明頎、莊賢祥及該詐欺集團成員，
    續共同意圖為自己不法之所有，並基於非法由自動付款設備
    取財、洗錢之犯意聯絡，由葉明頎指示姜東佑陪同莊賢祥於
    108年8月30日上午11時31分許、上午11時33分許，在桃園市
    中壢區大崙郵局之自動櫃員機，由莊賢祥持呂春菊帳戶之提
    款卡，插入自動付款設備之自動櫃員機，並輸入該帳戶之提
    款密碼，使該自動櫃員機辨識系統誤判莊賢祥係有權提款之
    人，而以此不正方法自呂春菊帳戶內，分別提領現金60,000
    元、60,000元；又於同日上午11時44分許、上午11時45分許
    ，在桃園市中壢區永豐銀行設置之自動櫃員機 ，以同一不
    正方式，分別自呂春菊帳戶內提領20,000元、10,000元得手
    ，此部分犯罪事實均經本院刑事庭以108年度訴字第691號判
    決在案。爰依民法第184條第1項前段及第185條第1項前段提
    起本件訴訟；並聲明：被告應連帶給付原告650,000元及自
    附帶民事訴訟起訴狀繕本送達翌日起至清償日止，按週年利
    率5%計算之利息；願供擔保，請准宣告假執行。
三、被告姜東佑於回覆表上陳明不同意原告之請求，惟未為其他
    主張或陳述；被告邱世民、莊賢祥則於回覆表上陳明同意原
    告請求。至被告林怡君（被繼承人葉明頎之繼承人）則提出
    被繼承人葉明頎遺產稅免稅證明書、（汽車分期貸款）清償
    證明書、和潤股份有限公司結清報價通知單暨客戶攤還表（
    以上揭證據證明被繼承人葉明頎並無遺產）、被告葉有財則
    未為陳述或聲明。
四、本院之判斷：
　㈠原告主張其有上開遭詐騙及因而受有損害等情，有本院上揭
    刑事判決存卷可按，且為被告邱世民、莊賢祥所不爭執，並
    經本院核閱上開刑事卷宗無訛，至被告姜東佑雖不同意原告
    之請求，但於該刑事案件中亦於偵查與審理過程均坦承不諱
    ，是由本院調查證據之結果，應認原告就此部分之主張足堪
    認定為事實。
　㈡按因故意或過失，不法侵害他人之權利者，負損害賠償責任
    ；數人共同不法侵害他人之權利者，連帶負損害賠償責任；
    不能知其中孰為加害人者，亦同。造意人及幫助人，視為共
    同行為人，民法第184條第1項前段、第185條分別定有明文
    。又所謂共同侵權行為，係指數人共同不法對於同一之損害
    ，與以條件或原因之行為。加害人於共同侵害權利之目的範
    圍內，各自分擔實行行為之一部，而互相利用他人之行為，
    以達其目的者，仍不失為共同侵權行為人，而應對於全部所
    發生之結果，連帶負損害賠償責任（最高法院78年度台上字
    第2479號判決意旨參照）。經查：原告受被告姜東佑、邱世
    民、陳欽沅、葉明頎、莊賢祥等人所屬之詐欺集團成員詐騙
    ，受有損害650,000元，而姜東佑、邱世民、陳欽沅、葉明
    頎、莊賢祥均為前開詐欺集團成員，就共同詐欺原告之行為
    ，分別擔任取款車手、提款等工作，各司其職，且常為單向
    聯絡，俾減少為檢警查獲之機會，分工以達詐騙原告之同一
    目的，自屬共同侵權行為人，應依前揭規定負連帶賠償之責
    。
　㈢按遺產繼承人，除配偶外，依左列順序定之：直系血親卑親
    屬。父母。兄弟姊妹。祖父母；又按繼承人自繼承開始
    時，除本法另有規定外，承受被繼承人財產上之一切權利、
    義務。繼承人對於被繼承人之債務，以因繼承所得遺產為限
    ，負清償責任；繼承人對於被繼承人之債務，以因繼承所得
    遺產為限，負連帶責任；連帶債務之債權人，得對於債務人
    中之一人或數人或其全體，同時或先後請求全部或一部之給
    付，民法第1138條、第1148條、第1153條第1項、第273 條
    第1 項定有明文。被告葉有財、林怡君為葉明頎之法定繼承
    人，因此自葉明頎死亡時起，被告葉有財、林怡君即應承受
    被繼承人葉明頎財產上之一切權利、義務，並以繼承所得遺
    產為限，對於葉明頎之債務負清償責任。
　㈣按因連帶債務人中之一人為清償、代物清償、提存、抵銷或
    混同而債務消滅者，他債務人亦同免其責任；債權人向連帶
    債務人中之一人免除債務，而無消滅全部債務之意思表示者
    ，除該債務人應分擔之部分外，他債務人仍不免其責任；連
    帶債務人相互間，除法律另有規定或契約另有訂定外，應平
    均分擔義務。民法第274條、第276條第1項、第280條本文分
    別定有明文；又依民法第276條第1項之規定，債務人應分擔
    部分之免除，仍可發生絕對之效力，亦即債權人與連帶債務
    人中之一人成立和解，如無消滅其他債務人連帶賠償債務之
    意思，而其同意債權人賠償金額超過「依法應分擔額」（同
    法第280條）者，因債權人就該連帶債務人應分擔之部分，
    並無作何免除，對他債務人而言，固僅生相對之效力而無上
    開條項之適用，但其應允債權人賠償金額如低於「依法應分
    擔額」時，該差額部分，即因債權人對其應分擔部分之免除
    而有該條項規定之適用，並對他債務人發生絕對之效力。經
    查，被告陳欽沅於111年2月22日當庭與原告達成和解，由該
    和解筆錄第2項敘明「原告對被告陳欽沅不再為其他請求，
    但上開和解內容不包含原告對其餘被告之其他請求」，是原
    告顯無一併免除本件被告姜東佑、邱世民、莊賢祥、葉有財
    、林怡君賠償責任之意。
　㈤原告上開損失共650,000元，依民法第280條本文規定，其等
    內部應平均分擔，而目前可認定共同詐欺原告者為被告姜東
    佑、邱世民、陳欽沅、莊賢祥、葉明頎等5人，應以之計算
    對原告負共同侵權行為連帶賠償義務人之人數，是原告與陳
    欽沅以60,000元調解成立，未逾其所應分擔比例即130,000
    元（計算式：650,000元5＝130,000元），則就其中差額70,
    000元部分，依前開說明，即對其他連帶債務人即本件被告
    姜東佑、邱世民、莊賢祥、葉有財、林怡君同生免除效力。
    從而，本件原告遭詐騙受損金額650,000元，經扣除連帶債
    務人陳欽沅約定賠償予原告之60,000元，及扣除經原告免除
    之70,000元部分，原告仍得請求其他連帶債務人即被告姜東
    佑、邱世民、莊賢祥、葉有財、林怡君賠償之金額即為520,
    000元（計算式：650,000元－60,000元－70,000元＝520,000元
    ）。
　㈥復按給付無確定期限者，債務人於債權人得請求給付時，經
    其催告而未為給付，自受催告時起，負遲延責任。其經債權
    人起訴而送達訴狀，或依督促程序送達支付命令，或為其他
    相類之行為者，與催告有同一之效力；遲延之債務，以支付
    金錢為標的者，債權人得請求依法定利率計算之遲延利息；
    應付利息之債務，其利率未經約定，亦無法律可據者，週年
    利率為5%；民法第229條第2項、第233第1項前段、第203條
    分別定有明文。經查：本件原告對被告姜東佑、邱世民、莊
    賢祥、葉有財、林怡君之侵權行為債權，核屬無確定期限之
    給付，又未約定利率，既經原告提起刑事附帶民事訴訟，且
    被告姜東佑、邱世民、莊賢祥、葉有財、林怡君等人迄未給
    付，當應負遲延責任，原告併請求自刑事附帶民事起訴狀繕
    本送達翌日（被告姜東佑、邱世民均自108年12月12日起、
    被告莊賢祥自110年1月14日起、被告葉有財、林怡君則自10
    9年1月13日起，送達證書見本院108年度附民字第375號卷第
    35頁、第37頁、第41頁、本院卷第173頁）起至清償日止，
    按週年利率5%計算之利息，於法有據。
五、綜上所述，原告依共同侵權行為之法律關係，請求被告葉有
    財、林怡君應於繼承被繼承人葉明頎之遺產範圍內，與被告
    姜東佑、邱世民、莊賢祥連帶給付520,000元及自起訴狀繕
    本送達翌日起（各別日期均詳前述）至清償日止，按週年利
    率5%計算之利息，為有理由，應予准許；逾上開範圍之請求
    等原告其餘之訴，則屬無據，均應予駁回。
六、原告陳明願供擔保，聲請宣告假執行，經核原告勝訴部分，
    合於法律規定，爰酌定相當之擔保金額宣告之；至原告敗訴
    部分，其假執行之請已失所附麗，應併予駁回。
七、本件事證已臻明確，兩造其餘主張與攻擊防禦方法及所提證
    據，經審酌後認與本件判決之結果不生影響，爰不另一一論
    述。
八、本件損害賠償事件乃係刑事附帶民事訴訟，由刑事庭移送前
    來，於言詞辯論終結為止，當事人並無任何裁判費或其他訴
    訟費用之支出，自不必再依職權為訴訟費用負擔之諭知，併
    此敘明。
中　　華　　民　　國　　111 　年　　3 　　月　　2 　　日
                  民事庭法　官　李謀榮　　　　　
以上正本係照原本作成。
如對本判決上訴，須於判決送達後20日內向本院提出上訴狀。如
委任律師提起上訴者，應一併繳納上訴審裁判費。
中　　華　　民　　國　　111 　年　　3 　　月　　2 　　日
                        書記官　鄭又綾